【裁判字號】    92,上,27
【裁判日期】    921001
【裁判案由】    履行契約
【裁判全文】
臺灣高等法院花蓮分院民事判決  九十二年度上字第二七號
    上  訴  人  乙○○○
                甲○○○
                丁○○
                丙○○
    共      同
    訴訟代理人  王丕衍律師
    被 上 訴人  戊○○
    訴訟代理人  劉秀真律師
右當事人間請求履行契約事件，不服臺灣台東地方法院九十一年度訴字第二０號中華
民國九十二年四月廿三日第一審判決，提起上訴，本院判決如左：
    主      文
上訴駁回。
第二審訴訟費用由上訴人負擔。
    事      實
甲、上訴人方面：
  一聲明：(一)原判決廢棄。(二)被上訴人應協同上訴人辦理將台東縣長濱鄉○○段四四
          一－一二號、四四一－一０八號、四四一－一０九號及四四一－三五號等
          四筆土地移轉所有權登記為上訴人乙○○○、甲○○○、丁○○與丙○○
          公同共有。
  二陳述及所用證據除核與原審判決書記載者相同，予以引用外，補稱：(一)按所謂證
    據，不以直接證據為限，間接證據亦包括在內。本件上訴人除提出兩造間買賣契
    約書外，尚提出繳納地價稅之證據，以及在系爭土地建屋使用之事實，因此，縱
    然被上訴人否認直接證據即買賣契約書之真正，但上述間接證據，仍足以認定兩
    造間有買賣之事實，原判決對此置而不論，顯有違背法令。(二)本件訂立買賣契約
    時，被上訴人尚未辦理繼承登記，且依卷內資料顯示，其繼承登記尚須追溯其祖
    父輩，而其相關繼承人數眾多，繼承登記方式究竟採用分割繼承或是公同共有，
    凡此均甚為複雜，並不是上訴人可以代位訴訟請求即可達成，因此，請求權時效
    應自系爭土地登記為被上訴人名義，始行起算，才符合契約及法律上規定，原判
    決對於消滅時效起算時點之見解，令人不服。(三)本件土地地價稅單中，有部分記
    載「納稅義務人李陳啟蓮」，為何稅單上有李陳啟蓮姓名，卻由上訴人繳納，為
    此，請求傳訊李陳啟蓮作證說明，或許有助於本件買賣契約之認定。
乙、被上訴人方面：
  一聲明：如主文。
  二陳述及所用證據除核與原審判決書記載者相同，予以引用外，補稱：被上訴人否
    認上訴人就系爭土地有買賣關係存在，民法所謂之不動產買賣，須物之出賣人與
    買受人對系爭土地有具體而確定之意思表示一致，始能成立，尚難單憑代繳租稅
    一端，即認代繳人與物之所有人間有買賣關係存在，上訴人既不能證明買賣契約
    為真，則上訴人為無權占有，上訴人使用系爭土地，既未經被上訴人同意，自不
    能因其使用多年即認為被上訴人已同意其使用，況被上訴人於上訴人占用之初，
    被上訴人尚未取得所有權，直至八十九年九月七日才取得所有權，為上訴人所不
    爭，被上訴人對上訴人使用系爭土地未加催討，或因當時主客觀條件之限制，暫
    時擱置，留待日後解決，均與社會常情不悖，上訴人憑此主張買賣契約存在，實
    不足採信。
    理      由
一、本件上訴人起訴主張：伊叔陳蓮江於日據時期，經日本政府徵召出征，其後生死
    不明，所留財產由被上訴人與其兄弟姐妹自行分配管理，嗣被上訴人於民國（下
    同）四十七年三月八日，將其分管之台東縣長濱鄉○○段四四一之一二號（該地
    號土地於六十六年十二月二十一日，由主管機關逕行分割增加四四一之一０八號
    及四四一之一０九號兩筆土地）及四四一之三五號土地（下稱系爭土地），以新
    臺幣（下同）一千二百元之代價出售予陳福仁，雙方並簽立系爭賣渡證書，被上
    訴人並於簽約後，將系爭土地交予陳福仁使用，並在土地上蓋屋居住，且由陳福
    仁繳納地價稅，陳福仁於六十一年八月二十六日去世後，所留遺產由上訴人等人
    繼承，並由王丹勝（即上訴人甲○○○之夫）以管理人名義繼續繳納地價稅。陳
    福仁係向被上訴人購買，並非向陳蓮江購買，此由賣渡證書上特約條件之記載可
    以看出。但上訴人請求被上訴人辦理所有權移轉登記，卻為被上訴人以陳蓮江生
    死不明，一再推託拒絕辦理繼承及移轉登記，直至八十九年九月七日，被上訴人
    才辦理繼承登記，但仍拒絕將系爭土地之所有權移轉登記予上訴人。又系爭賣渡
    證書特約條件第一點約定：「該賣渡土地之繼承及賣買登記費用全部歸與買主負
    責支理，于賣主無涉」，參以系爭土地當時仍登記為陳蓮江名義，並未辦理繼承
    登記，可見契約當事人本意係須俟系爭土地將來由被上訴人辦理繼承登記後，上
    訴人始得請求移轉登記，故被上訴人於八十九年九月七日辦理繼承登記，上訴人
    於此時始可以請求移轉登記，其時效自未逾十五年，爰依買賣之法律關係，提起
    本件訴訟，被上訴人則以：伊從未見過系爭賣渡證書，上開賣渡證書上伊之簽名
    及印文均係偽造，伊亦從未以自己名義或代理叔叔陳蓮江之名義出賣系爭土地予
    陳福仁，而陳蓮江亦未簽名同意出賣系爭土地。又依系爭賣渡證書所載，契約成
    立之日期為四十七年三月八日，賣渡證書特約條件第一點僅為費用分擔之記載，
    並未約定須待被上訴人辦理繼承登記時，上訴人始可請求移轉登記，故上訴人於
    契約成立時即得請求移轉登記，卻怠於行使，其移轉登記請求權於六十二年三月
    八日即已罹於時效而消滅，上訴人遲至九十一年一月十七日才起訴請求，被上訴
    人自得拒絕給付等語，資為抗辯。
二、按當事人主張有利於己之事實者，就其事實有舉證之責任；私文書應由舉證人證
    其真正；請求權，因十五年間不行使而消滅；消滅時效，自請求權可行使時起算
    ；時效完成後，債務人得拒絕給付，民事訴訟法第二百七十七條前段、第三百五
    十七條前段、民法第一百二十五條前段、一百二十八條前段、第一百四十四條第
    一項分別定有明文。次按所謂請求權可行使時，乃指權利人得行使請求權之狀態
    而言，至於義務人實際上能否給付，則非所問（最高法院六十三年台上字第一八
    八五號判例參照）。復按解釋契約固須探求當事請訂約時之真意不能拘泥於契約
    之文字，但契約文字業已表示當事人之真意無須別事探求者，即不得反捨契約文
    字而更為曲解（最高法院十七年上字第一一八號判例參照）。
三、上訴人雖主張：被上訴人於四十七年三月八日，將系爭土地以一千二百元之代價
    出售予陳福仁，雙方並簽立賣渡證書為證云云，然為被上訴人所否認，並辯稱：
    伊不識字，系爭賣渡證書上之簽名及蓋章均不是伊所為，伊從未以自己名義或代
    理其叔叔陳蓮江出賣系爭土地予陳福仁等語，則上訴人就系爭賣渡證書之真正及
    陳福仁與被上訴人間確有買賣系爭土地之事實，自應負舉證責任。經查：
（一）系爭賣渡證書上所載之買主陳福仁、證人陳東蘭、陳健義、陳金先、代書李壽
      財等人均已死亡，上訴人已無法證明系爭賣渡證書上被上訴人之簽名及印文為
      被上訴人所為，業據上訴人自承在卷（原審卷第一七七頁），則系爭賣渡證書
      既無法證明為真正，自無形式上之證據力，而不能用以證明陳福仁與被上訴人
      間對系爭土地有買賣關係存在。是上訴人除系爭賣渡證書外，並未提出任何證
      據證明陳福仁與被上訴人間對系爭土地有買賣關係存在，揆諸前開說明，上訴
      人此部分之主張，自不足採。
（二）又上訴人雖主張：系爭賣渡證書第一點既約定：「該賣渡土地之繼承及賣買登
      記費用全部歸與買主負責支理，于賣主無涉」，參以系爭土地當時仍登記為陳
      蓮江名義，並未辦理繼承登記，可見契約當事人本意係預俟被上訴人辦理系爭
      土地繼承登記後，上訴人始可請求，而被上訴人係於八十九年九月七日辦理繼
      承登記，此時上訴人始可請求，故上訴人之請求權時效並未消滅云云。然查上
      開系爭賣渡證書之特約條件第一點，僅為關於繼承登記費用由買受人負擔之約
      定，與賣方必需先辦妥繼承登記，始能請求辦理本件買賣移轉登記之約定無涉
      ，衡諸前揭最高法院十七年上字第一一八號判例意旨，尚難於契約所載文字範
      圍外，任作解釋，而曲解為本件所有權移轉登記請求權之時效，自辦理繼承登
      記後始得起算，故被上訴人辯稱：上開特約條件第一點，僅為費用分擔之約定
      ，與消滅時效之起算無關等語，應為可採。再系爭賣渡契約係於四十七年三月
      八日簽訂，有賣渡證書附卷足稽（原審卷第六頁），則被上訴人辯稱：系爭賣
      渡證書縱屬真實，上訴人於系爭讓渡證書成立時，已可行使請求權，然上訴人
      遲至九十一年一月十七日方提起本訴，顯已逾十五年，上訴人因系爭賣渡證書
      所取得之移轉登記請求權，亦已因時效期間屆滿而消滅，被上訴人自得拒絕給
      付等語，衡諸首揭法規意旨，亦堪採信。因此，陳福仁與被上訴人間就系爭土
      地縱使有買賣關係存在，上訴人對被上訴人之所有權移轉登記請求權，亦已因
      被上訴人拒絕給付而罹於時效而消滅。
三、從而，上訴人依買賣之法律關係，請求被上訴人應將台東縣長濱鄉○○段四四一
    之一二、四四一之一０八、四四一之一０九及四四一之三五號四筆土地之所有權
    移轉登記予上訴人公同共有，於法無據，原審予以駁回，尚無不合，上訴意旨仍
    執陳詞，求為廢棄，非有理由，應予駁回。
肆、本件事證已臻明確，上訴人請求傳訊證人李陳啟蓮，核無必要，兩造其餘攻擊、
    防禦方法及舉證，亦核與判決結果無影響，爰不逐一論列，併此敘明。
伍、據上論結，本件上訴為無理由，依民事訴訟法第四百四十九條第一項第七十八條
    、第八十五條第一項前段，判決如主文。
中      華      民      國    九十二    年      十      月      一      日
                                審判長法官  吳  鴻  章
                                      法官  張  健  河
                                      法官  黃  永  祥
右為正本係照原本作成。
如對本判決上訴，應於判決送達後廿日內，向本院提上訴狀。未表明上訴理由者，應
於上訴後廿日內向本院提出上訴理由狀(須按他造人數提出繕本)。
上訴時應提出委任律師或具有律師資格之人之委任狀；委任有律師資格者，另應附具
及格證書及釋明委任人與受任人有民事訴訟法第四百六十六條之一第一律師項但書或
第二項( 詳附註 )所定關係之釋明文書影本。
                                法院書記官  吳  家  瑩
中      華      民      國    九十二    年      十      月      一      日
附  註：
對於第二審判決上訴，上訴人應委任律師為訴訟代理人。但上訴人或其法定代理人具
有律師資格者，不在此限。
上訴人之配偶、三親等內之血親、二親等內之姻親，或上訴人為法人、中央或地方機
關時，其所屬專任人員具有律師資格並經法院認為適當者，亦得為第三審訴訟代理人
。


司法院資訊處製作；財團法人民間司法改革基金會備份。
